【裁判字號】    90,判,2122
【裁判日期】    901115
【裁判案由】    水污染防治法
【裁判全文】
最  高  行  政  法  院  判  決                    九十年度判字第二一二二號
    原      告  聯茂電子股份有限公司
    代  表  人  甲○○
    被      告  桃園縣政府
    代  表  人  許應深
右當事人間因水污染防治法事件，原告不服行政院環境保護署中華民國八十九年二月
二十三日八八環署訴字第八五二三一號再訴願決定，提起行政訴訟。本院判決如左：
    主  文
原告之訴駁回。
訴訟費用由原告負擔。
    事  實
緣原告從事印刷電路板作業，坐落平鎮工業區，屬未納管之事業。其未申請排放許可
證逕行排放廢水，經行政院環境保護署督察大隊北區隊於民國八十八年五月五日十三
時四十五分指派三位督察員會同原告公司人員前往原告地址稽查。經採樣檢驗結果：
銅四．三三、化學需氧量五八八．六毫克＼公升，不符合放流水標準（最大限值：銅
：三．○、化學需氧量一二○毫克＼公升），乃移由被告據以分別依違反水污染防治
法第七條第一項及第十四條第一項規定各裁處新臺幣六萬元罰鍰，並通知限期改善。
原告不服，循序提起訴願、再訴願均遭駁回，遂向本院提起行政訴訟。茲摘兩造訴
辯意旨於次：
原告起訴意旨略謂：壹、關於原處分機關環水污處字第○○○三三四號處分書部分：
一、行政院環境保護署督察大隊北區隊（下稱督察大隊北區隊），於八十八年五月五
日所為之採樣檢測，並未依行政院環境保護署公告之水質檢驗法通則（方法一○一－
一），當場加濃硝酸使水樣之ＰＨ值小於二，以固定水樣，與該檢驗通則顯相違背。
其後所為之檢測報告，顯係就業已變質之水樣而為檢測，被告機關就不正確之檢測報
告，認定原告有違規之事實，顯係違法，應予撤銷。（一）行政院環境保護署公告之
水質檢驗法通則之規定，檢測水質之一般金屬含量，其採樣及保存方法以一＋一硝酸
洗淨之塑膠瓶為容器，並加硝酸使水樣之ＰＨ值小於二（若測定溶解性金屬，需於採
樣後立刻以○．四五ＵＭ之薄膜濾紙過濾，並加硝酸使水樣之ＰＨ值小於二）。蓋因
水樣會因化學性或生物性之變化而改變其性質，故採樣與檢驗間隔之時間愈短，所得
之結果愈正確可靠。若採樣後不能立刻檢驗，則水樣需以適當方法保存以延緩其變質
。保存方法包括ＰＨ控制、冷藏或添加劑等，以降低生物性之活動及成分之分解、吸
附或揮發。（二）本件稽查大隊北區隊於八十八年五月五日，係就污泥廢棄物事宜至
原告工廠稽查，於稽查過程方順道就廢水取樣檢測，斯時稽查員採樣後，僅儲存於塑
膠瓶，即放置於渠等所駕駛之自小客車後行李箱，根本未經冷藏、加酸等規定之保存
方式。此等事實徵諸稽查紀錄所記載之ＰＨ值為七．九七，檢測報告之ＰＨ值亦為七
．九七，即明渠於採樣後並未經加酸之保存方式，使ＰＨ值小於二，以固定水樣。且
渠之採樣時間為八十八年五月五日，送樣時間為八十八年五月六日九時四十分，其時
間間隔超過二十小時，是本件所取樣之水質既未依規定方式加酸冷藏保存，其後就業
已變質之水樣而為之檢測認定，顯非原告排放之正確水質，被告機關就不正確之檢測
報告，據以處分原告，顯不合法，應予撤銷。（三）再訴願決定意旨雖以檢測報告有
原告職員簽名，而認有加酸保存，惟如前所述，證物三所載ＰＨ值為現場檢測之ＰＨ
值，而非加酸後之ＰＨ值，且徵諸證物四檢測之ＰＨ值仍為七．九七，並非小於二，
即明稽查人員根本未加酸保存，竟於樣品保存方式欄勾選加酸保存，其程序既已違法
，原處分即應予以撤銷。（四）又縱認證物四檢測之ＰＨ值如再訴願決定所稱，僅係
現場檢測ＰＨ值之轉載，而未就ＰＨ值小於二再作檢測，惟稽查機關均未就渠確有加
酸，且加酸後確使ＰＨ值小於二之事實為任何證明，足見檢測機關亦未就ＰＨ值是否
小於二而為檢測，亦即未就前開檢測程序之是否加酸先為確認，職是，稽查機關、檢
測機關均未就加酸使ＰＨ值小於二之事實而為證明或確認，其程序顯已違法，渠就此
而為之檢測報告亦為違法。原處分機關就此違法之檢測而為之處分，即應撤銷，乃無
疑義。（五）本件相同情形，亦經原訴願決定機關撤銷原處分在案。訴願決定機關竟
就相同情形而為全然相反之決定，顯已違反公平不合理之衡平原則，而不符行政法上
之誠實信用原則，亦已違法，而應撤銷。二、再者，原告所設置之廢污水排放口，乃
依規定設置排放口、緩衝區取樣口三區，稽查員並未依規定於取樣口採取水樣，渠既
未於正確之排放口取樣，其所為之檢測，當然不正確，是被告機關所為之處分，自非
合法，而應撤銷。三、綜上，被告機關既未依規定保存檢測水樣，其所為之檢測報告
乃不正確，其據此所為之處分，當然不合法而應予撤銷。又訴願決定機關，未察此等
事實，即作與相同情形相反之決定，亦違公平合理原則，應予撤銷，乃屬無疑。貳、
關於原處分機關環水污處字第○○○三三四號處分書部分：一、按「第十七條及十八
條所定之事業，應檢具左列文件，依本法第十四條第一項申請審查登記，發給排放許
可證．．．三、水污染防治措施功能測試合格報告書。但地方主管機關公告受理許申
請日後新設之事業，得檢具相關監測試驗及品管計畫．．．前項第三款試車計畫之試
車期間不得超過九十日」水污染防治法施行細則第二十三條定有明文。原告於檢測時
正進行前開規定之試車，原告既合法進行試車排放，自無水污染防治法第十四條第一
項之適用，被告機關課以原告行政罰，乃無理由，應予撤銷。二、又按「地面水體：
指存在於河川、海洋、湖潭、水庫、池塘、灌溉渠道、各級排水路或其他體系內全部
或部分之水」，水污染防治法第二條第二款定有明文。本件原告並未排放任何廢水於
該條所定義之地面水體，原告既未有排放於地面水體之事實，被告據此而處分原告，
亦應撤銷。請判決撤銷訴願、再訴願決定及原處分等語。
被告答辯意旨略謂：一、原告於行政訴訟狀理由（壹）疑義部分：行政院環境保護署
督察大隊北區隊於八十八年五月五日係進行平鎮工業區未納管事業專案稽查。發現原
告既未納管，又未依法申請排放許可證，廢水由廠內管線之延伸排入廠前雨水溝，因
排放口尚未經核定，自應由原告排放至承受水體前為採樣點。經現場檢驗合格後依規
定加酸處理送驗，結果未符合放流水標準，當日相關稽查過程之稽查紀錄，並有該廠
專責人員胡繼中確認後簽名。二、原告於行政訴訟狀理由（壹）質疑未加酸疑義部分
：證物三、四中所載之氫離子濃度指數係指【現場立即測定分析之數值】，而非加酸
處理後之檢測值，故稽查紀錄中"隨機採樣"欄勾選：現場檢驗合格，依品保品質規定
保存取樣送驗。是故採樣送驗保存均依標準作業程序規定辦理。另對於原告所謂相同
情形（另案八十一年佳鼎科技股份有限公司案）曾撤銷原處分，惟既不同時間之稽查
採樣，屬不同之個案，且其實質內容事實要件非全然同一，結果互異，因果互殊，難
以此駁彼。三、原告於行政訴訟狀理由（貳）疑義部分：原告排放廢水，迄至本件行
政院環境保護署稽查日（八十八年五月五日）仍未取得排放許可證，逕將廢水由廠內
管線之延伸排入廠前雨水溝，違規排放之事實洵屬明確，並有事業水污染稽查紀錄及
採證照片明顯可稽。另水污染防治法第十四條第一項規定：事業排放廢（污）水於地
面水體者．．．『發給』排放許可證後，始得排放廢（污）水。本案稽查紀錄上載，
原告工廠於八十七年七月間即已開始量產，要難再以試車為由規避責任，原告顯然對
水污染防治法第十四條第一項之規定之適用，實有誤解，被告機關依法處分，並無違
誤。四、綜上所述，原告已分別違反水污染防治法第七條第一項及第十四條第一項規
定，被告機關依同法第三十八條及第四十二條規定，據以處罰，並無不合，請判決駁
回原告之訴等語。
    理  由
按「事業．．．排放廢（污）水於地面水體者，應符合放流水標準。」「事業．．．
排放廢（污）水，違反第七條第一項規定者，處新臺幣六萬元以上六十萬元以下罰鍰
，．．．。」水污染防治法第七條第一項及第三十八條定有明文。又「事業．．．排
放廢（污）水於地面水體者，應向省（市）主管機關申請，經審查登記，發放排放許
可證後，始得排放廢（污）水。」「違反第十四條第一項．．．規定者，處新臺幣六
萬元以上六十萬元以下罰鍰，並通知限期補正．．．。」亦為水污染防治法第十四條
第一項及第四十二條所規定。查原告從事印刷電路板作業，坐落平鎮工業區，屬未納
管之事業。其未申請排放許可證逕行排放廢水，經行政院環境保護署督察大隊北區隊
於八十八年五月五日十三時四十五分指派三位督察員會同原告公司人員前往原告地址
稽查。經採樣檢驗結果：銅四．三三、化學需氧量五八八．六毫克＼公升，不符合放
流水標準（最大限值銅：三．○、化學需氧量一二○毫克＼公升），乃移由被告據以
分別依違反水污染防治法第七條第一項及第十四條第一項規定各裁處新臺幣六萬元罰
鍰，並通知限期改善。核與首開法律規定並無不合，一再訴願決定遞予維持，亦無違
誤，均應予維持。本件行政院環境保護署督察大隊北區隊於八十八年五月五日係進行
平鎮工業區未納管事業專案稽查。發現原告既未納管，又未依法申請排放許可證，廢
水由廠內管線之延伸排入廠前雨水溝，因排放口尚未經核定，自應由原告排放至承受
水體前為採樣點（詳見稽查紀錄位置圖），經現場檢驗合格後依規定加酸處理（詳見
稽查紀錄樣品保存方式）送驗，結果未符合放流水標準，當日相關稽查過程之稽查紀
錄，並有該廠專責人員（胡繼中）確認後簽名，原告違規事實，足堪認定。至於證物
三、四中所載之氫離子濃度指數係指現場立即測定分析之數值，而非加酸處理後之檢
測值，原告據以指摘稽查人員未加酸保存水樣，檢測程序違法云云，並無足採。又本
件原告排放廢水，迄至本件行政院環境保護署稽查日（八十八年五月五日）仍未取得
排放許可證，逕將廢水由廠內管線之延伸排入廠前雨水溝，自屬排放廢水於地面水體
，有事業水污染稽查紀錄及採證照片影本附原處分卷可稽，原告主張並無排放廢水於
地面水體之違規事實云云，亦不足採；另水污染防治法第十四條第一項規定：事業排
放廢（污）水於地面水體者．．．『發給』排放許可證後，始得排放廢（污）水。本
案稽查紀錄上載，原告工廠於八十七年七月間即已開始量產，要難再以試車為由規避
責任。原告所謂相同情形，訴願機關曾撤銷原處分云云，核屬另案，尚不得據為本件
應予免罰之理由，併予指明。
據上論結，本件原告之訴為無理由，爰依行政訴訟法施行法第二條、行政訴訟法第九
十八條第三項前段，判決如主文。
中    華    民    國      九十      年      十一      月      十五      日
                    最 高 行 政 法 院  第 二 庭
                                審 判 長 法  官      陳  石  獅
                                         法  官      徐  樹  海
                                         法  官      彭  鳳  至
                                         法  官      高  啟  燦
                                         法  官      黃  合  文
右  正  本  證  明  與  原  本  無  異
                                         法院書記官  王  福  瀛
中    華    民    國      九十      年      十一      月      十九      日


司法院資訊處製作；財團法人民間司法改革基金會備份。
